【裁判字號】    98,上易,2384
【裁判日期】    981218
【裁判案由】    詐欺
【裁判全文】
臺灣高等法院刑事判決                98年度上易字第2384號
上  訴  人
即  被  告  乙○○
選任辯護人  李國盛律師
上列上訴人因詐欺等案件，不服臺灣士林地方法院98年度易字第
247號，中華民國98年8月7日第一審判決（起訴案號：臺灣士林
地方法院檢察署98年度偵字第3410號），提起上訴，本院判決如
下：
    主  文
上訴駁回。
    事  實
一、乙○○曾於民國95年間犯贓物罪，經臺灣士林地方法院以95
    年度士簡字第1223號判決判處有期徒刑6月確定，於96年4月
    16日易科罰金執行完畢，因其積欠銀行卡債等財務狀況不佳
    ，自95年起在臺北市政府環境保護局（下稱環保局）工作領
    得之月薪遭法院強制執行其中三分之一以清償銀行債務，所
    餘薪資不敷家庭開銷支出，於得知環保局同事甲○○單身購
    有房屋分租他人，平日亦有投資基金及股票，應有資力，竟
    意圖為自己不法之所有，於97年5月20日向甲○○詐稱其有
    友人開設當鋪可供投資，如投資新臺幣（下同）20萬元，每
    月可取回本金2萬元並獲利息1萬元，於10個月內即可還本且
    獲利10萬元云云，致甲○○信以為真而陷於錯誤，於97年5
    月26日在承德橋下即臺北市○○區○○路303號之1之環保局
    大同分隊部前，交付現金20萬元與乙○○，乙○○則於97年
    6月20日、97年7月21日，各交付3萬元與甲○○以取信之。
二、乙○○食髓知味，又意圖為自己不法之所有，於97年6月17
    日，以電話向甲○○詐稱因當鋪欠缺周轉金6萬元，如提供
    該筆周轉金，每月可收利息6千元云云，甲○○表示無資金
    可提供時，乙○○猶慫恿甲○○可以信用卡預借現金方式籌
    措資金，致甲○○陷於錯誤於97年6月18日以臺北富邦商業
    銀行（下稱富邦銀行）信用卡預借現金6萬元，在臺北市大
    同區之富邦銀行門口，將該筆6萬元現金交與乙○○，乙○
    ○則於97年7月20日匯款6千元至甲○○富邦銀行帳戶內以取
    信之。
三、乙○○另於97年7月10日，意圖為自己不法之所有，向甲○
    ○詐稱當鋪之客人於典當黃金後不想贖回，若向該客人取得
    當票贖回黃金轉售，將可賺得差價云云，致甲○○陷於錯誤
    ，於售出股票得款17萬元後，在永豐商業銀行萬華分行，將
    17萬元匯至乙○○之富邦銀行大同分行帳戶內，數日後，因
    甲○○向乙○○催討前揭買賣黃金之價金，遭乙○○藉故推
    託後，甲○○始知受騙。
四、案經甲○○訴由臺灣士林地方法院檢察署檢察官偵查起訴。
    理  由
一、訊據被告固不否認甲○○於97年7月10日匯款17萬元至其富
    邦銀行大同分行帳戶內，且曾兩次各交付現金3萬元與甲○
    ○，另一次匯款6千元至甲○○富邦銀行帳戶內，總計交付6
    萬6千元與甲○○之事實，惟矢口否認有詐欺甲○○之犯行
    ，辯稱：甲○○於97年7月10日匯款17萬元至伊帳戶內，是
    甲○○借伊的，當時甲○○只要伊先拿去用，沒想到隔了2
    天就要伊還17萬元，且說不然就要給她每月6千元利息，後
    來伊總共給甲○○6萬6千元的利息，至於甲○○所說97年5
    月26日20萬元、97年6月18日6萬元的投資之事，都是甲○○
    編出來的云云。惟查：
  (一)上開事實迭據證人甲○○於偵查及原審指述歷歷，其於原審
    證稱：「案發當時伊在環保局大同分隊擔任掃路清潔隊員，
    每月薪水含加班費是4萬多元，與被告是同事，但與被告很
    少說話，因為被告是負責開車，伊於97年間有交錢給被告3
    次，第1次是97年5月20日，被告問伊有沒有錢可以投資，說
    要報好康，他說他朋友開當鋪，且他朋友的父親剛去世，當
    鋪由他朋友作主，他在朋友的當舖幫忙，朋友報好康給他，
    說投資該當鋪10萬元，1個月還1萬元本金，還有5千元紅利
    ，但至少要投資20萬元，伊當時說自己沒有錢，到了97年5
    月26日，被告打電話來說紅利還是可以從20日開始算，伊打
    電話問銀行，銀行說錢可以馬上撥下來，所以伊就用中國信
    託銀行國民旅遊卡借10萬元，另外10萬元跟媽媽拿，於97年
    5月26日在環保局大同分隊部承德橋下，將現金20萬元交給
    被告，被告後來有用紅包袋包本金及利息給伊兩次，第1次
    是97年6月20日晚上，伊在臺北市○○○路94號4樓的西達旅
    行社幫忙整理大樓賺零用錢時，被告說要拿錢給伊，還問要
    怎麼謝他，因為樓下有新開的海產店，伊就請他吃飯，此次
    被告給伊3萬元，第2次是97年7月21日，伊在中山北路二段
    清掃巷子，被告車停在中山北路二段50號停車場，我們約在
    怡客咖啡廳，當時被告拿了3萬元給伊，之後我們就一起去
    中山北路富邦銀行繳款，該次被告本來要於同年7月20日給
    伊錢，但當天是星期日，所以拖到21日，因為伊富邦銀行的
    帳單是7萬多元，所以伊急著找被告要錢，後來被告陪伊到
    富邦銀行繳款。第2次拿錢給被告是在97年6月18日，該次被
    告前一晚即同年6月17日就打電話給伊，說有一台車子客人
    要典當週轉現金，被告想要吃下來，問伊有沒有6萬元現金
    ，一個月可以有利息6千元，伊說沒有錢，被告說可以再用
    卡片去借，利息很划算，伊本來在臺北市○○○路○段108號
    的便利商店要用卡片借款，但因為密碼按錯，所以提款失敗
    ，後來被告還是過來，被告說沒有關係，他跟客人講好可以
    改隔天，所以97年6月18日被告直接開車到臺北市大同區富
    邦銀行的門口，伊拿6萬元還是7萬元的現金給他，這要看提
    款紀錄，因為這筆錢伊是用卡片預借的。第3次伊交錢給被
    告，是因為被告說當鋪有個客人3個月前典當黃金不想贖回
    ，他說和該客人很熟，問伊可以拿多少錢出來，他可以跟客
    人拿當票私下去贖回黃金，贖回後馬上到黃金店典當賣掉，
    伊可以賺差價，伊就把股票賣掉，將股款17萬元全部從永豐
    銀行萬華分行匯至被告富邦銀行大同分行的帳戶。依被告所
    述從事上開3筆投資，實際上伊沒有去過被告所說的當鋪，
    事後伊打電話去被告家，被告老婆說沒有這個人，打被告手
    機他本來也不接，他接起後，伊要他還錢，被告一直回伊什
    麼什麼，跟伊裝糊塗，伊才知道被騙，被告開庭後只承認跟
    伊拿17萬元，因為他知道這部分伊有匯款單，沒有單據部分
    他都不承認，案發當時伊自己的經濟狀況也很緊，伊每月薪
    水的3萬多元要繳房貸，2千元要給媽媽，伊沒有跟被告交往
    過，伊自己有男朋友，沒有理由借錢給被告不用利息。從頭
    到尾，被告給過伊兩筆3萬元現金和一筆6千元匯款，總共是
    6萬6千元，伊向中國信託銀行預借的10萬元現金，已經按月
    繳納16,666元完畢。」（見原審卷第48頁至第61頁），而證
    人唐慶芬於98年2月5日於偵查中具結證稱：「（是否認識庭
    上被告及告訴人？）吳小姐是負責我家附近巷弄打掃，我常
    在家都有見到她，所以認得她，之前不知她名字，只是點頭
    打招呼，我是在家中做翻譯，我2006年4月才從德國波昂回
    台。（認識被告嗎？）不認識，但看過他。（去年有看到何
    事？）我習慣中午到承德橋下去倒垃圾和廚餘，我遠遠看到
    庭上被告拿吳小姐厚厚的兩疊現金，我覺得很奇怪，想說清
    潔隊員薪水不高，為何大白天拿這麼多錢拾人家做什麼，我
    就過去打招呼問她為何大白天拿兩疊錢給那個男的，吳小姐
    說是要投資。（妳問時男的在場嗎？）不在。（是否就是庭
    上這位男的？）對，高度對，我也可以確認是他，我知道是
    中午，但日期我不記得了。（為何可以確認是他？）有戴眼
    鏡，我確認是他，主要是高度和眼鏡都符合。（給錢這件事
    ，時間已這麼久了，為何會記得這麼清楚？）主要是因為大
    白天在公共場所給兩疊錢很奇怪，且清潔隊員薪水不高，這
    兩個因素，其他的事我就不記得了。」（見偵查卷第32頁、
    第33頁），是唐慶芬所述甲○○交付20萬元予被告之情節與
    甲○○所述者相符；再者，就甲○○所述上開投資款項來源
    、匯款流程、被告匯款與其6千元（97年7月20日）等事實，
    並有其提出富邦銀行交易明細表、匯款單、富邦銀行信用卡
    消費明細及帳單各1紙等可資相佐（見97年度他字第3749號
    卷第37頁、第5頁，原審98年度審易字第539號卷第23頁），
    可見甲○○所述上開各情，均非虛言而可採信。
  (二)被告以前詞置辯，於偵查中稱：伊沒有和甲○○講理由，就
    向甲○○借到17萬元，伊與甲○○不是男女朋友關係，只是
    談的來的朋友，伊說缺錢，甲○○就願意借錢云云（見97年
    度他字第3749號卷第28頁、第29頁）。然甲○○與被告僅為
    環保局同事，其收入亦僅一般所得，並非豐厚，平日尚須支
    出房貸，而被告自承甲○○交付之17萬元是甲○○變賣股票
    而來之資金，可見甲○○之資力非佳，其既與被告並無特殊
    情誼關係，被告本身財務狀況又不佳、每月遭法院強制執行
    三分之一之薪水，亦為甲○○所知悉（見97年度他字第3749
    號卷第30頁），若非被告以投資可獲利為由，向甲○○調取
    現金，甲○○焉有可能籌措現金交付被告？況且，被告屢屢
    辯稱17萬元是甲○○所借，伊兩天後還不出錢，甲○○就轉
    而要求每月6千元的利息云云，然若甲○○一開始就有借款
    與被告之意，當無於數日之後即要求被告歸還並要求給付利
    息，且其於借款之初理應擬妥借據由被告簽收，以便日後請
    求，焉有可能毫無準備即交付金錢？足認被告所辯並不可採
    。
  (三)且被告對於曾交付甲○○之金額，說法多所不同，先於偵查
    中稱：伊於97年7月20日有轉（匯）過一次利息6千元給甲○
    ○。（見97年度他字第3749號卷第29頁）後於原審準備程序
    稱：伊曾交付6萬6千元給甲○○，於97年7月17日、97年7月
    20日各給現金3萬元，97年7月21日匯款6千元到甲○○富邦
    銀行帳戶內。（見原審卷第16頁）於原審審理中改稱：甲○
    ○於97年7月10日借伊17萬元後，97年7月12日就要伊還錢，
    後來不知道是97年7月12日或13日伊拿3萬元現金去她家給她
    ，97年7月21日我們約在中山北路的咖啡廳，伊拿現金3萬元
    給甲○○，之後還陪甲○○一起去銀行繳卡費，6千元是7月
    20日晚上匯款給她。（見原審卷第65頁、第66頁）若被告對
    其所述向甲○○調取金錢之理由、過程為真，何以對還款經
    過前後所述不一？堪認此乃因被告於偵、審中為不實之陳述
    ，否認以投資為由於97年5月26日、97年6月18日向甲○○拿
    取現金20萬元、6萬元之事實，特意對交付兩次3萬元現金給
    甲○○作為20萬元投資款本利之事實加以隱瞞，而其曾匯款
    6千元給甲○○一事，則因有匯款紀錄可查，無從否認，方
    於偵查中承認此情，嗣於原審時，又不甘於已交付之6萬元
    現金因此虧損，故於原審準備程序陳稱上情，被告特意陳稱
    交付兩次3萬元之時間為97年7月17日、97年7月20日，而非
    甲○○所述97年6月20日、97年7月21日，以避免遭認定其交
    付之金額與甲○○所述97年5月26日之20萬元投資款有關；
    正因被告所述交付兩次3萬元之時間係其臨訟編纂，故於原
    審審理時，為附合「甲○○於97年7月10日借伊17萬元後，9
    7年7月12日就要伊還錢云云」之辯詞，故將交付兩次3萬元
    給甲○○之時間變稱為97年7月12日或13日、97年7月21日，
    此為前後所述交付金錢時點不一致之原委，反足以證明被告
    所辯不實，其推諉卸責之情甚明。
  (四)是被告以投資為由三次令甲○○交付金錢之事證已明，被告
    始終未能證明其向甲○○表示投資一事確屬實在，而空言否
    認辯稱甲○○交付17萬元之緣由為借貸云云，益證被告訛詐
    甲○○之犯行甚明，本案事證業已明確，被告犯行堪以認定
    。
二、核被告三次詐騙被害人甲○○之行為，均犯刑法第339條第1
    項之詐欺取財罪。被告所犯三罪，犯意各別，行為互殊，應
    予分論併罰；被告於95年間因犯贓物罪經臺灣士林地方法院
    以95年度士簡字第1223號案件判處有期徒刑6月確定，於96
    年4月16日易科罰金執行完畢，有被告前案紀錄表一份在卷
    可參，其受徒刑執行完畢，五年以內再犯本案三件有期徒刑
    以上之罪，均為累犯，應依刑法第47條第1項之規定加重其
    刑。又被告以外之人於審判外之言詞或書面陳述，除法律有
    規定者外，不得作為證據。刑事訴訟法第159條第1項定有明
    文，查甲○○在警詢中之陳述，係為審判外之陳述，且以告
    訴人身分所為，顯有使被告受刑事處罰之意，無較為可信之
    特別情況，而其已於檢察官偵查及原審中到庭證述明確，其
    於警詢中之陳述尚非證明犯罪事實存否所必要，又無其他法
    定得為證據之例外事由，揆諸前揭說明，該警詢陳述不得為
    證據。另證人唐慶芬於偵查中向檢察官所為之陳述，經檢察
    官命其具結以證人身分據實陳述，已有偽證罪處罰足供擔保
    ，且無顯不可信之情況，依刑事訴訟法第159條之1第2項規
    定，自有證據能力；另外有關本案用以認定被告犯罪事實之
    相關證據，檢察官及被告與辯護人均不爭執有證據能力，且
    核該等證據之取得並無違法情事，亦無不宜為證據之情形，
    均有證據能力。
三、原審認定被告罪證明確，依刑法第339條第1項、第47條第1
    項、第41條第1項前段、第51條第5款，刑法施行法第1條之1
    之規定，另參酌司法院釋字第366號及第662號解釋意旨（原
    判決據上論斷欄漏載之，應予更正），並審酌被告犯罪之動
    機、目的、手段，其與被害人甲○○為同事關係，每次詐騙
    之金額，及犯後未與被害人達成和解，且否認犯行等一切情
    狀，分別量處被告意圖為自己不法之所有，以詐術使人將本
    人之物交付三次，均累犯，各處有期徒刑4月、3月、4月，
    如易科罰金，均以新臺幣1千元折算1日，並依法定其應執行
    刑為有期徒刑9月，如易科罰金，以新臺幣1千元折算1日。
    是原判決就被告犯罪情節，已於事實欄明白認定及於理由欄
    詳加論斷，核其認事用法，俱無違誤，量刑亦甚允洽，被告
    上訴意旨，猶執前詞，否認犯行，為無理由，應予駁回。
據上論斷，應依刑事訴訟法第368條，判決如主文。
本案經檢察官黃朝貴到庭執行職務。
中    華    民    國    98    年    12    月    18    日
                  刑事第二十三庭  審判長法  官  許宗和
                                        法  官  林海祥
                                        法  官  潘進柳
以上正本證明與原本無異。
不得上訴。
                                        書記官  任正人
中    華    民    國    98    年    12    月    18    日
附錄本件論罪科刑法條：
中華民國刑法第339條第1項
意圖為自己或第三人不法之所有，以詐術使人將本人或第三人之
物交付者，處5 年以下有期徒刑、拘役或科或併科1 千元以下罰
金。


司法院資訊處製作；財團法人民間司法改革基金會備份。
